【裁判字號】    89,瑞簡,17
【裁判日期】    890802
【裁判案由】    請求返還土地等
【裁判全文】
臺灣基隆地方法院民事簡易判決要旨稿  八十九年度瑞簡字第一七號
    原      告  癸○○
                壬○○
                辛○○
    共      同
    訴訟代理人  姚文勝律師
    被      告  庚○○      住台北縣平溪鄉白石村八鄰中埔一七八號
                戊○○○    住台北縣平溪鄉白石村八鄰中埔一七九號
                甲  ○      住台北縣平溪鄉白石村八鄰中埔一八○號
                己○○      住台北縣平溪鄉白石村八鄰中埔一八二號
                丁○○      住.
                丙○○      住台北縣平溪鄉白石村八鄰中埔一八三號
    右  一  人  乙○○      住台北市○○路六十九巷五號二樓
    訴訟代理人
    主    文
原告之訴及假執行之聲請均駁回。
訴訟費用由原告負擔。
    事實及理由要領
甲、兩造聲明及陳述要旨：
一、原告部分：原告主張台陽礦業股份有限公司（以下簡稱台陽公司）於民國八十二
    年間出售系爭坐落台北縣平溪鄉○○段白石腳小段四八地號土地予原告，並辦理
    所有權移轉登記完竣，又系爭土地上原由台陽公司所興建之坐落門牌台北縣平溪
    鄉白石村八鄰中埔一七八、一七九、一八○、一八一、一八二、一八三號等未辦
    保存登記之房屋，亦併讓售予原告，故原告為系爭土地之所有人，並已取得系爭
    上開房屋之事實上處分權。被告庚○○、戊○○○、甲○、己○○與丁○○、丙○○等人，分別占用系爭土地上門牌台北縣平溪鄉白石村八鄰中埔一七八號及增
    建部分、一七九號及增建部分、一八○號及增建部分、一八二號及增建部分、一
    八三號及增建部分，排斥原告為系爭房屋之事實上處分權人地位，而分別無權占
    用原告所共有之系爭土地如附圖之ＱＳ、ＯＰ、ＭＮ、ＧＨ、ＣＤ部分所示土地
    。爰起訴請求確認原告有系爭坐落門牌台北縣平溪鄉白石村八鄰中埔一七八、一
    七九、一八○、一八一、一八二、一八三號等未辦保存登記房屋及其增建部分（
    如附圖編號Ａ至Ｔ部分所示）之事實上處分權，並依民法第七百六十七條之規定
    ，請求被告庚○○、戊○○○、甲○、己○○與丁○○、丙○○等人，分別自原
    告所共有之系爭土地如附圖之ＱＳ、ＯＰ、ＭＮ、ＧＨ、ＣＤ部分所示土地遷離
    ，將上開土地交還原告共有人全體。
二、被告部分：
    (一)被告丙○○抗辯稱系爭土地原為台陽公司所有，該公司為採礦之故，於民國五
      十五年十月間在系爭土地上興建供職工住宿之系爭房屋，被告丙○○原為台陽
      公司煤礦工，於六十四年間即為台陽公司安頓居住於系爭門牌台北縣平溪鄉白
      石村八鄰中埔一八三號房屋至今，雖台陽公司嗣後因不敷成本而停止採礦，然
      被告久居於此，自多年前即以代台陽公司繳付房屋稅款，資為利用系爭房屋與
      土地之租金代價，是被告有合法租賃關係存在，並非無權占用系爭土地；又原
      告向台陽公司買受系爭房屋而主張取得系爭房屋之「事實上處分權」，然事實
      上處分權存在與否乃屬事實問題，不得資為確認之訴之訴訟標的，原告之主張
      顯非有理等語。
    (二)被告丁○○抗辯稱被告丁○○、戊○○○、庚○○、己○○均久住於系爭房屋
      ，原係因被告丁○○在台陽公司擔任礦工時，由該公司配給被告等人供作宿舍
      ，並同意被告丁○○等人不定期限無償使用，被告並非無權占用該屋等語。
乙、理由要領：
一、本件被告戊○○○、庚○○、己○○、甲○經合法通知，未於言詞辯論期日到場
    ，核無民事訴訟法第三百八十六條所列各款情形，爰依原告之聲請，上列被告部
    分由其一造辯論而為判決。
二、原告主張系爭坐落台北縣平溪鄉○○段白石腳小段四八地號土地係台陽礦業股份
    有限公司（以下簡稱台陽公司）於民國八十二年間出賣予原告，並辦理所有權移
    轉登記完竣，又系爭土地上原由台陽公司所興建之坐落門牌台北縣平溪鄉白石村
    八鄰中埔一七八、一七九、一八○、一八一、一八二、一八三號等未辦保存登記
    之房屋，亦併出賣予原告，被告庚○○、戊○○○、甲○、己○○與丁○○、丙○○等人，分別占用系爭土地上門牌台北縣平溪鄉白石村八鄰中埔一七八號及增
    建部分、一七九號及增建部分、一八○號及增建部分、一八二號及增建部分、一
    八三號及增建部分，而分別占用原告所共有之系爭土地如附圖之ＱＳ、ＯＰ、Ｍ
    Ｎ、ＧＨ、ＣＤ部分所示土地等事實，又被告抗辯庚○○、戊○○○、甲○、己○○與丁○○、丙○○等人，原係台陽公司之礦工及其眷屬，而由台陽公司予以
    配住上開房舍作為員工宿舍居住至今等事實，業據原告提出所有權狀三份、土地
    登記謄本二份、戶籍謄本五份、房屋買賣契約書一份為證，及被告提出房屋稅單
    四份、請求台陽公司給付資遣費之陳情書一份（以上均為影本）為證，均堪信為
    真實。
三、按不動產物權，依法律行為而取得設定、喪失、及變更者，非經登記，不生效力
    ，民法第七百五十八條定有明文。系爭坐落門牌台北縣平溪鄉白石村八鄰中埔一
    七八、一七九、一八○、一八一、一八二、一八三號房屋，均未辦理保存登記，
    而無從為不動產所有權之移轉登記，是雖原告與台陽公司就系爭上開房屋訂定買
    賣契約，惟仍僅係原告與台陽公司間買賣之債權關係，原告固得請求台陽公司履
    行買賣契約交付系爭房屋，惟究未能經由登記而受讓取得系爭房屋之所有權，此
    亦為本院八十七年度瑞簡字第五五號、八十八年度簡上字第二六號就原告起訴請
    求被告返還房屋事件所為判決之理由中所明示。又對於特定物之所謂「事實上之
    處分權（能）」，要非為權利之本質，而係合法對該特定物行使實際上支配管領
    行為之事實上作用；故特定人對於特定物之「事實上處分權（能）」，乃與該物
    之實際之占有管領狀態不可分，換言之，主張有特定物之「事實上處分權（能）
    」之人，必須以為自己占有之意思、合法取得該特定物之占有，此為其行使所謂
    事實上處分權之前提要件；基此，未辦保存登記之建物之買賣之法律行為，僅係
    契約相對人間之債之關係，出賣人為履行其買賣契約而交付買賣標的違章建物之
    占有予買受人，由買受人取得該違章建築之事實支配管領權能者，該違章建築之
    買受人始可謂具有對該建築物之適法之「事實上處分權（能）」（參見王澤鑑著
    ，民法物權第一冊「通則．所有權」，第九十七頁；又最高法院八十四年度台上
    字第二四八三號、八十六年度台上字第二二七二號判決同此意旨，可資參照）。
    經查，系爭坐落門牌台北縣平溪鄉白石村八鄰中埔一七八、一七九、一八○、一
    八一、一八二、一八三號等未辦保存登記之房屋，係由台陽公司所興建而原始取
    得其所有權，被告均係經台陽公司之同意而未定期限居住使用系爭房屋，無論其
    基礎法律關係為使用借貸或租賃，仍非無權占有系爭房屋，且為繼續占有使用中
    ；原告縱與原始起造人台陽公司成立買賣契約，依債之相對性，仍僅得請求台陽
    公司履行契約，交付買賣標的系爭房屋之占有，在合法受讓系爭房屋之占有而取
    得其事實上之支配管領力前，原告仍不得謂對系爭房屋已有「事實上之處分權（
    能）」而據以主張得以排除現占有人即被告對於該房屋之占有。又原告縱依買賣
    契約之買受人地位代位出賣人台陽公司主張其原始取得系爭房屋之所有人物上請
    求權，亦仍須受台陽公司與被告間之既存之未定期限租賃或使用借貸關係之直接
    拘束，尚非得逕為所有物妨害排除之請求。是故，原告請求確認原告有系爭未辦
    保存登記房屋及其增建部分（如附圖編號Ａ至Ｔ部分所示）之「事實上處分權」
    ，並請求命被告不得為妨阻原告行使「事實上處分權」之行為，均非有據，為無
    理由。
四、又原告主張被告庚○○、戊○○○、甲○、己○○與丁○○、丙○○等人，分別
    占用系爭土地上門牌台北縣平溪鄉白石村八鄰中埔一七八、一七九、一八○、一
    八二、一八三號房屋，而分別無權占用原告所共有之系爭土地如附圖之ＱＳ、Ｏ
    Ｐ、ＭＮ、ＧＨ、ＣＤ部分所示土地等語。按房屋在性質上不能與基地使用權相
    分離，房屋與基地原同屬一人所有，而僅以基地所有權轉讓他人，此際應認為基
    地買受人於買受之際，即有默許房屋所有人有繼續使用基地而成立租賃或使用借
    貸關係（最高法院四十三年台上字第六三九號判例、七十年台上字第四五一○號
    判決同此意旨可資參照）。經查，系爭土地與房屋原均係台陽公司所有，而由原
    告向台陽公司買受，系爭土地業經辦理所有權移轉登記完竣而移轉為原告所共有
    ，惟系爭房屋則因未辦保存登記無從為移轉登記、復因系爭房屋另在使用權人即
    被告之占有中而未交付系爭房屋之占有，且此情形早為原告買受系爭土地及房屋
    時即已明知或可得而知，並無礙於原告買賣房地之交易安全；是則系爭房屋之所
    有權既仍屬台陽公司所有，而僅以其基地即系爭土地移轉所有權予原告，依上開
    說明及判例意旨，應認為原告於買受系爭土地受所有權之移轉時，即有同意系爭
    房屋有繼續使用該基地之默示意思表示，是則台陽公司所有之系爭房屋並非無權
    占用現為原告所共有之系爭土地，而被告自台陽公司基於未定期限租賃或使用借
    貸關係而占有使用系爭房屋，自非無權占用系爭土地；因此，原告主張依民法第
    七百六十七條之規定，請求被告庚○○、戊○○○、甲○、己○○與丁○○、丙○○等人，分別自原告所共有之系爭土地如附圖之ＱＳ、ＯＰ、ＭＮ、ＧＨ、Ｃ
    Ｄ部分所示土地遷離，將上開土地交還原告共有人全體，並無理由，不應准許。
五、從而，原告請求確認有系爭坐落門牌台北縣平溪鄉白石村八鄰中埔一七八、一七
    九、一八○、一八一、一八二、一八三號等未辦保存登記房屋及其增建部分（如
    附圖編號Ａ至Ｔ部分所示）之事實上處分權，並請求被告庚○○、戊○○○、甲○、己○○與丁○○、丙○○等人，分別自原告所共有之系爭土地如附圖之ＱＳ
    、ＯＰ、ＭＮ、ＧＨ、ＣＤ部分所示土地遷離，將上開土地交還原告共有人全體
    ，均無理由，不應准許。原告受敗訴判決，其假執行之聲請即失所依據，應併予
    駁回。
六、因本案事證已臻明確，兩造其餘主張陳述及所提之證據，均毋庸再予審酌，附此
    敘明。
中      華      民      國    八十九    年      八      月      二      日
~B臺灣基隆地方法院瑞芳簡易庭
~B        法院書記官  范育誠
~B        法      官  蔡岱霖
右為正本係照原本作成。
對於本判決如有不服，應於收受送達後二十日內向本院提出上訴書狀，上訴於本院合
議庭，並按他造當事人之人數附俱繕本。
中      華      民      國    八十九    年      八      月      三      日
~B        法院書記官  范育誠


司法院資訊處製作；財團法人民間司法改革基金會備份。
